臺灣高雄地方法院民事判決　九十年度訴字第一二五七號
　　原　　　告　　癸○○
　　被　　　告　　丙○○
　　被　　　告　　乙○○
　　被　　　告　　甲○○○
　　被　　　告　　壬○○○
　　被　　　告　　庚○○○
　　被　　　告　　辛○○○
　　兼　右三人　　丁○○
　　被　　　告　　己○○
　　兼　右五人　　戊○○
右當事人間分割共有物事件，本院判決如左：
    主    　文
被告應就其被繼承人李清源所有坐落高雄縣阿蓮鄉○○段八三一地號，地目田，面積
三五一．四七平方公尺，應有部分三百五十一分之六，辦理繼承登記。
兩造共有之前項土地分割為：如附圖所示乙部分面積六．０一平方公尺歸被告等按其
應繼分比例保持共有，餘三四五．四六平方公尺分歸原告取得。
訴訟費用由被告連帶負擔百分之二，餘由原告負擔。
    事實及理由
一、本件被告經合法通知，均未於最末言詞辯論期日到場，核無民事訴訟法第三百八
    十六條各款所列情形，爰依原告聲請，由其一造辯論而為判決。
二、原告起訴主張：坐落高雄縣阿蓮鄉○○段八三一號土地（以下簡稱系爭土地）原
    係原告與訴外人即被告之被繼承人李清源所共有，原告應有部分為三五一分之三
    四五，李清源應有部分為三五一分之六。李清源業於民國六十五年三月十七日死
    亡，被告等為其繼承人，惟迄未辦理繼承登記。又兩造就上揭土地並未訂立不分
    割之特約，依使用目的亦無不能分割之情形，而就分割方不能獲致協議。為此，
    提起本訴，求為判令被告等辦理繼承登記，並請審酌共有人就系爭土地之占有使
    用現狀，將附圖所示乙部分分歸被告等，餘由原告取得，以維各共有人利益等語
    。
三、被告等均未於最末言詞辯論期日到庭，惟據被告丁○○、戊○○、甲○○○、壬○○○、庚○○○、辛○○○、李佳靜（即己○○）前到庭時以：希望分得附圖
    所示甲部分，如此出入才方便等語。
四、按因繼承、強制執行、公用徵收或法院之判決，於登記前已取得不動產物權者，
　　非經登記，不得處分其物權，民法第七百五十九條定有明文。又因分割共有物，
  　性質上為處分行為，依民法第七百五十九條規定，共有不動產之共有人中有人死
  　亡時，於其繼承人未為繼承登記以前，固不得分割共有物有物，惟上訴人因被上
  　訴人劉某就系爭建地尚未辦理繼承登記，依法不得為物權之處分，於本件訴訟中
  　，請求劉某等辦理繼承登記，並合併對劉某等及其餘被上訴人為分割共有物之請
  　求，不但符合訴訟經濟原則，抑與民法第七百五十九條及強制執行法第一百三十
  　條規定之旨趣無違（最高法院六十九年台上字第一０一二號判例參照）。經查，
    系爭土地原為原告與訴外人李清源所共有，原告之應有部分為三五一分之三四五
    ，李清源之應有部分為三五一分之六各節，有土地登記簿謄本在卷可按。又李清
    源前於六十五年三月十七日死亡，其應有部分依法應由當時尚存之配偶李陳菊及
    直系血親卑親屬即本件被告丁○○、戊○○、李祐盛（即丙○○）、乙○○、甲○○○、壬○○○、庚○○○、辛○○○、李佳靜（即己○○）等九人共同繼承
    ，而李陳菊嗣於七十五年五月十一日死亡，其應有部分依法應由被告等九人共
    同繼承，此亦有戶籍謄本可憑。揆諸前開說明，原告於本件訴訟中，請求被告等
    先予辦理繼承登記，洵屬有據，應予准許，爰判決如主文第一項所示。
五、次按共有人得隨時請求分割共有物，但因物之使用目的不能分割或契約訂有不分
    割之期限者，不在此限；又共有物之分割，依共有人協議之方法行之，分割之方
    法不能協議者，法院得依任何共有人之聲請，以原物分配於各共有人，民法第八
    百二十三條第一項、第八百二十四條第一項第一款分別定有明文。經查，原告主
    張依系爭土地之使用目的無不能分割情事，兩造亦無不分割之約定，惟迄至本件
    訴訟終結時止，未能協議分割方法等事實，被告未予爭執，堪信為真。從而，原
    告本於共有人之資格，請求分割其與被告等九人分別共有（被告等九人彼此間係
    公同共有，容后敘明）之系爭土地，依上述法條，亦屬有據。
六、再按公同關係存續中，各公同共有人，不得請求分割其共有物；又公同共有人之
    權利義務，依其公同關係所由規定之法律或契約定之；又繼承人有數人時，在分
    割遺產前，各繼承人對於遺產全部為公同共有，民法第八百二十九條、第八百二
    十八條第一項、第一千一百五十一條亦分別定有明文。又... 房屋，既係被上訴
    人與上訴人之被繼承人林昌兆三人所繼承之遺產，自屬公同共有，除繼承人全體
    同意，得申請為分別共有之登記外，該公同關係既依法律規定發生，即不得因當
    事人單方之意思而終止，故於繼承人分割遺產前，其公同共有關係仍存續中...
    於系爭房屋尚未確定為分別共有前，原審遽依民法第八百二十三條之規定予以分
    割，不無可議（最高法院八十五年台上字第一一七號判決參照）。經查，系爭土
    地應有部分係被告等九人因繼承而取得，為彼等公同共有，依法得隨時請求分割
    ，惟被告等於本件訴訟前，無任何一人或數人曾訴請其餘公同共有人分割，而被
    告戊○○、壬○○○、庚○○○、辛○○○、李佳靜於本件審理中陳稱：「（分
    割的土地是否願保持共有？）希望登記在丁○○名下」等語（九十年八月二日言
    詞辯論筆錄），並無求為分別共有或分割之意思，又被告李祐盛、乙○○始終未
    於言詞辯論期到庭，是以，尚難認被告等全體已同意分割遺產，從而，彼等就系
    爭土地應有部分之公同共有關係仍屬存在，本院無從一併予以分割，應仍保持共
    有。
七、復按分割之方法，不能協議決定者，法院得因任何共有人之聲請，命為以原物分
    配於各共有人或變賣共有物，以價金分配於各共有人，民法第八百二十四條第二
    項定有明文。又法院為裁判分割時，應顧及公平、當事人之聲明、應有部分之比
    例與實際是否相當、共有物之客觀情狀、性質、價格與經濟價值、共有利益、各
    共有人之主觀因素及使用現狀、利害關係等因素為綜合判斷。茲系爭土地呈倒 L
    型（即  ），北界鄰高雄縣阿蓮鄉○○村○○路，東界鄰私人土地，西界上段鄰
    原告所有之同段八三二號土地，西界下段鄰原被告等所有共有同段八三二號土地
    ，南界鄰國有土地，西南角約一公尺外有一寬約四公尺之既成巷道，原告於系爭
    土地上如附圖所示B、D、E、H、I等部分，蓋建有磚造平房、鐵造工廠、鐵皮蓋
    雨遮，其餘空地多種植蔬菜，又系爭土地最北處距上述西南角外之既成巷道約二
    十五公尺遠等各節，有原告提出之地籍圖謄本、照片四幀可按，且為被告丁○○
    、戊○○、壬○○○、庚○○○、辛○○○、李佳靜前到庭時所不爭執，復經本
    院會同地政人員勘驗現場，製有勘驗筆錄及複丈成果圖附卷可稽，堪信為真。茲
    敘述本院分割方案之意見如下：原告就系爭土地之應有部分為三五一分之三四五
    ，換算為百分比約百分之九十八，占絕大部分，被告占百分之二，面積僅六．０
    一平方公尺。又原告就系爭土地除北界緊鄰石安路、西界緊鄰同段八三九號土地
    等兩處（即附圖甲、乙兩部分）未利用外，餘均加以利用，或蓋設建物或種植菜
    蔬，而被告自承已將彼等原所有、與系爭土地西界下段鄰接之同段八三九號土地
    賣予他人（九十年八月二十九日勘驗筆錄），就系爭土地應有部分並無特定利用
    計劃。倘將附圖甲所示部分分歸被告等，原告即無法自北界鄰石安路處出入，而
    需由上述西南角一公尺外之既成巷道進出，此一路徑最遠達二十五公尺，甚為不
    便；惟如將附圖乙所示部分分歸被告等，被告等可利用上述西南角一公尺外巷既
    成巷道出入，甚為便利，而原告就系爭土地偏南、西南處，亦可自上述既成巷道
    進出，偏北處則可外通石安路，通行均無障礙。綜上所述，本院審酌系爭土地使
    用現狀、對外通行、地形完整利用及兩造利益等一切情狀，認以如主文第二項所
    示分割方法，即如附圖所示乙部分面積六．０一平方公尺分歸被告等按應繼分比
    例保持共有，餘皆分歸予原告，為最適當、公允之方法。從而，本院准予如主文
    第二項所示之分割方案為分割。
八、又被告之行為，按當時之訴訟程度，為伸張或防衛權利所必要，本院酌量情形，
    依民事訴訟法第八十一條之規定，命原告負擔一部分之訴訟費用。
九、結論：本件原告之訴為有理由，依民事訴訟法第三百八十五條第一項前段、第七
    十八條、第八十一條第二款、第八十五條第二項，判決如主文。
中　　　華　　　民　　　國　　九十一　　年　　一　　月　　二十四　　　　日
　　　                              臺灣高雄地方法院民事第二庭
~B法　　　官　甯　馨
右為正本係照原本作成。
如不服本判決，應於送達後廿日內，向本院提出上訴狀並表明上訴理由，如於本判決
宣示後送達前提起上訴者，應於判決送達後十日內補提上訴理由書（須附繕本）。
中　　　華　　　民　　　國　　九十一　　年　　一　　月　　二十五　　　　日
~B法院書記官　鄭淑華
